---
title: "Rehber: İdari Sınırlara İstatistik Veri Bağlamak"
---

```{r setup, include=FALSE}
knitr::opts_chunk$set(echo = TRUE, message = FALSE, warning = FALSE,
                      fig.width = 9, fig.height = 6)
```

Bu rehber, idari sınır katmanlarının üzerine il/ilçe bazlı istatistik veriyi
(nüfus, gelir, vaka sayısı, vs.) bindirip **choropleth** (renkli istatistik haritası)
ve **cartogram** (alanı değere göre çarpıtılmış harita) üretmenin pratik yolunu
anlatır.

---

## 1. Önce kavramları ayıralım: WMS vs Vektör

Ana sayfadaki harita **WMS (Web Map Service)** kullanıyor. WMS sunucu sana
hazır PNG karoları (tile) gönderir — yani sınırların **görüntüsünü** alırsın,
**geometrisini** değil.

> Bir ilçeyi nüfusuna göre renklendirmek için o ilçenin **poligonunun
> koordinatlarına** ihtiyacın var. WMS bunu vermez; WFS (Web Feature Service)
> ya da yerel bir GeoJSON/Shapefile verir.

Dolayısıyla pratik akış şöyle olur:

```
WMS  →  Görsel arka plan / referans katmanı (her zoom için optimize)
Vektör (sf) →  Veriyle eşleştirilip renklendirilen ana katman
```

İkisini aynı haritada birleştireceğiz: vektör sınırları biz çizip
boyayacağız, WMS'i altlık olarak bırakabiliriz (ya da hiç kullanmayız).

---

## 2. İl/İlçe vektör sınırlarını nereden alalım?

Birkaç pratik kaynak:

| Kaynak | Seviye | Kullanım |
|---|---|---|
| `geodata::gadm()` | İl, ilçe | Tek satırda R'den indirilir, en kolayı |
| `rnaturalearth` | Sadece il (kaba) | Hızlı, küçük dosya |
| TUİK / e-İçişleri shapefile | İl, ilçe, mahalle | En resmi, manuel indirme |
| OSM (`osmdata`) | Her seviye | Esnek ama sorgu yazmak gerek |

Bu rehberde **GADM** ile gideceğiz (en az sürtünme).

```{r install, eval=FALSE}
install.packages(c("geodata", "sf", "dplyr", "leaflet", "tmap"))
# Cartogram örneği için:
install.packages("cartogram")
```

```{r load-pkg, eval=FALSE}
library(sf)
library(dplyr)
library(leaflet)
```

---

## 3. Veriyi Hazırlamak: 3 Adım

### Adım 1 — Sınırları indir

```{r load-boundaries, eval=FALSE}
library(geodata)

# Level 1 = il, Level 2 = ilçe
tr_il <- geodata::gadm(country = "TUR", level = 1, path = "data") |>
  sf::st_as_sf()

# tr_il içinde NAME_1 = il adı, geometry = poligon
head(tr_il[, c("NAME_1", "geometry")])
```

### Adım 2 — Kendi verini hazırla

CSV'den okuyabilir ya da elle yazabilirsin. Önemli olan **il adının** sınır
verisindeki adla **bire bir uyuşması**. Türkçe karakter ve büyük/küçük harf
tuzakları için aşağıdaki gibi bir normalizasyon faydalı olur.

```{r sample-data, eval=FALSE}
# Örnek: 2023 nüfus (TÜİK'ten alındığını varsayalım)
nufus <- read.csv("data/il_nufus_2023.csv")  # sütunlar: il, nufus

# İsim uyumu için normalleştir
norm_ad <- function(x) {
  x |>
    tolower() |>
    gsub("i\\u0307", "i", x = _) |>           # noktalı i
    chartr("çğıöşü", "cgiosu", x = _) |>
    trimws()
}

tr_il$key  <- norm_ad(tr_il$NAME_1)
nufus$key  <- norm_ad(nufus$il)
```

### Adım 3 — Birleştir

```{r join, eval=FALSE}
harita_df <- tr_il |>
  left_join(nufus, by = "key")

# Uymayanları kontrol et — sıfır olmalı
sum(is.na(harita_df$nufus))
```

---

## 4. Choropleth — Leaflet ile İnteraktif

```{r choropleth-leaflet, eval=FALSE}
# Renk paleti
pal <- colorBin(
  palette = "YlOrRd",
  domain  = harita_df$nufus,
  bins    = c(0, 250e3, 500e3, 1e6, 2e6, 5e6, 20e6)
)

# Üzerine fareyle gelince çıkan etiket
labels <- sprintf(
  "<b>%s</b><br/>Nüfus: %s",
  harita_df$NAME_1, format(harita_df$nufus, big.mark = ".")
) |> lapply(htmltools::HTML)

leaflet(harita_df) |>
  setView(lng = 35.0, lat = 39.0, zoom = 6) |>
  addProviderTiles(providers$CartoDB.Positron) |>
  # WMS'i altlık/referans olarak da ekleyebilirsin:
  # addWMSTiles("https://tucbs-public-api.csb.gov.tr/trk_afad_tdth_wms",
  #             layers = "67",
  #             options = WMSTileOptions(format = "image/png", transparent = TRUE)) |>
  addPolygons(
    fillColor   = ~pal(nufus),
    weight      = 1,
    color       = "white",
    fillOpacity = 0.75,
    highlightOptions = highlightOptions(weight = 3, color = "#333",
                                        bringToFront = TRUE),
    label       = labels
  ) |>
  addLegend(pal = pal, values = ~nufus, position = "bottomright",
            title = "Nüfus (2023)")
```

---

## 5. Choropleth — Statik (yayın kalitesi) `tmap` ile

İnteraktif değil ama makaleye/rapora koymaya uygun çıktı:

```{r choropleth-tmap, eval=FALSE}
library(tmap)

tmap_mode("plot")  # "view" dersen leaflet'e benzer interaktif olur

tm_shape(harita_df) +
  tm_polygons(
    col = "nufus",
    style = "quantile",         # ya da "jenks", "equal", "fixed"
    n = 6,
    palette = "YlOrRd",
    title = "Nüfus (2023)",
    border.col = "white", lwd = 0.4
  ) +
  tm_layout(
    frame = FALSE,
    legend.outside = TRUE,
    main.title = "Türkiye İl Bazında Nüfus",
    main.title.size = 1.1
  )
```

---

## 6. Gerçek Cartogram (alanı değere göre çarpıtma)

"Kartogram" sözünü iki anlamda kullanıyoruz:

- **Choropleth** (renkli istatistik haritası) — yukarıdaki örnekler.
- **Cartogram** (alan çarpıtma) — il yüzölçümü, değere göre büyür/küçülür.

İkincisi için `cartogram` paketi:

```{r cartogram, eval=FALSE}
library(cartogram)

# Önce projeksiyon — cartogram metrik bir CRS ister
tr_proj <- sf::st_transform(harita_df, crs = 3857)

# "Continuous" cartogram (Dougenik) — alanlar nüfusla orantılı olacak şekilde gerilir
tr_cart <- cartogram_cont(tr_proj, weight = "nufus", itermax = 7)

tm_shape(tr_cart) +
  tm_polygons("nufus", palette = "YlOrRd", style = "quantile") +
  tm_layout(frame = FALSE, legend.outside = TRUE,
            main.title = "Nüfusa göre boyutlandırılmış iller")
```

Dougenik dışında alternatifler: `cartogram_dorling()` (her ili daire yapar),
`cartogram_ncont()` (alan korumacı, kaymadan boyutlandırır).

---

## 7. İlçe Seviyesine İnmek

Aynı yöntem ilçe için de çalışır — sadece level 2:

```{r ilce, eval=FALSE}
tr_ilce <- geodata::gadm(country = "TUR", level = 2, path = "data") |>
  sf::st_as_sf()
# NAME_1 = il, NAME_2 = ilçe — eşleşme için iki alana göre join yap:
# left_join(by = c("NAME_1" = "il", "NAME_2" = "ilce"))
```

Mahalle/köy seviyesinde GADM yok; o seviye için TUİK ya da MAKS verisi gerekir.
WMS katman 69 sadece görsel olarak gösterir, vektör vermez.

---

## 8. Sık Karşılaşılan Sorunlar

- **`sum(is.na(...))` sıfır değil** — il adlarında imla farkı vardır
  (Afyonkarahisar/Afyon, Şanlıurfa/Urfa). `dplyr::anti_join()` ile uymayanları
  listele, manuel eşleştir.
- **Harita boş çıkıyor** — projeksiyon uyumsuzluğu. `sf::st_transform(4326)`
  ile leaflet'in beklediği CRS'e çevir.
- **WMS yavaş** — Katman 69 mahalle çok detaylı, küçük zoom'da çekme; ölçek
  eşikleri zaten servis tarafında ayarlı.
- **Cartogram tuhaf çıktı verdi** — `itermax` artır (10–15), aşırı küçük
  iller (örn. Yalova) yamulabilir, dorling alternatifi daha stabil olabilir.

---

## 9. Kaynak Önerileri

- Servis dokümanı: https://cbs.csb.gov.tr/
- GADM (vektör sınırlar): https://gadm.org/
- TÜİK veri: https://data.tuik.gov.tr/
- `sf` paketi: https://r-spatial.github.io/sf/
- `leaflet` for R: https://rstudio.github.io/leaflet/
- `tmap` v4: https://r-tmap.github.io/tmap/
- `cartogram` paketi: https://cran.r-project.org/package=cartogram
