---
title: "Türkiye İdari Sınırları — WMS Haritası"
---

```{r setup, include=FALSE}
knitr::opts_chunk$set(echo = FALSE, message = FALSE, warning = FALSE)
```

```{r packages}
# Paketleri kontrol et / kur
if (!requireNamespace("pacman", quietly = TRUE)) install.packages("pacman")
pacman::p_load(leaflet, htmlwidgets)
```

Bu harita, Çevre, Şehircilik ve İklim Değişikliği Bakanlığı **TUCBS Public API** WMS
servisinden gelen idari sınır katmanlarını gösterir. Haritayı yakınlaştırdıkça önce
ilçe, sonra mahalle/köy sınırları görünür hale gelir.

```{r map, out.width='100%', out.height='600px'}
wms_url <- "https://tucbs-public-api.csb.gov.tr/trk_afad_tdth_wms"

leaflet() |>
  setView(lng = 35.0, lat = 39.0, zoom = 6) |>
  addProviderTiles(providers$CartoDB.Positron, group = "Açık zemin") |>
  addProviderTiles(providers$OpenStreetMap, group = "OSM") |>
  # 67 = il, 68 = ilçe, 69 = mahalle/köy
  addWMSTiles(
    wms_url, layers = "67",
    options = WMSTileOptions(format = "image/png", transparent = TRUE),
    group = "İl sınırı"
  ) |>
  addWMSTiles(
    wms_url, layers = "68",
    options = WMSTileOptions(format = "image/png", transparent = TRUE),
    group = "İlçe sınırı"
  ) |>
  addWMSTiles(
    wms_url, layers = "69",
    options = WMSTileOptions(format = "image/png", transparent = TRUE),
    group = "Mahalle / Köy sınırı"
  ) |>
  addLayersControl(
    baseGroups = c("Açık zemin", "OSM"),
    overlayGroups = c("İl sınırı", "İlçe sınırı", "Mahalle / Köy sınırı"),
    options = layersControlOptions(collapsed = FALSE)
  )
```

**Katman ölçek eşikleri** (servisin GetCapabilities'inden):

| Katman   | İçerik              | Min ölçek (yaklaşık zoom) |
|----------|---------------------|---------------------------|
| 67       | İl sınırı           | 1 : 9.250.000 (zoom ≥ 5)  |
| 68       | İlçe sınırı         | 1 : 2.000.000 (zoom ≥ 7)  |
| 69       | Mahalle/Köy sınırı  | 1 : 300.000  (zoom ≥ 10)  |

> Verinin üzerine kendi istatistik verilerini bindirmek istiyorsan
> **[Rehber: İstatistik Haritası](guide.html)** sayfasına bak.
